臺灣嘉義地方法院民事判決
110年度家繼簡字第4號
原      告  林春抱  

訴訟代理人  林國一律師(法扶律師)
被      告  張林綉蘭

            鄭林牡丹


            陳林綉惠

            林春廷  


            林春謀  


上列當事人間請求分割遺產事件，本院於中華民國110年8月2日
言詞辯論終結，判決如下：
    主      文
兩造就被繼承人林唐欝所遺如附表一所示之遺產，應予分割如附
表一「分割方法」欄所示。
訴訟費用由兩造依如附表二所示之應繼分比例負擔。
    事實及理由
壹、程序事項：本件被告張林綉蘭、鄭林牡丹、陳林綉惠、林春
    謀經合法通知，未於最後言詞辯論期日到場，核無民事訴訟
    法第386 條所列各款情形，依家事事件法第51條準用民事訴
    訟法第385條第1項前段規定，爰依原告之聲請，由其一造辯
    論而為判決。
貳、實體事項：
一、原告起訴主張略以：被繼承人林唐欝於民國104年2月2日死
    亡，被繼承人之配偶林水木於93年5月27日死亡，無繼承權
　　，被繼承人之繼承人為其子女即原告林春抱、被告張林綉蘭
　　、鄭林牡丹、陳林綉惠、林春廷、林春謀，其等之應繼分比
    例如附表二所示。被繼承人留有如附表一編號1至10所示遺
    產，兩造就上開遺產無法達成分割遺產之協議，上述遺產亦
    無不能分割之情形，爰依法請求就上開遺產，由兩造依如附
    表二所示應繼分比例分配【其中附表一編號9所示存款由被
    告張林綉蘭分配新臺幣（下同）13,558元，原告及其餘被告
    各分配13,557元】等語。並聲明：（一）兩造就被繼承人林
    唐欝所遺如附表一所示遺產准予分割，並依如附表二所示應
    繼分比例分割由兩造取得。（二）訴訟費用由兩造依如附表
    二所示應繼分比例負擔。
二、被告張林綉蘭、鄭林牡丹、陳林綉惠、林春謀經合法通知，
    均未於言詞辯論期日到庭爭執，亦未提出任何書狀作何聲明
    或陳述。被告林春廷則到庭表示如附表一編號1、3至9所示
    遺產，同意依原告之分割方案分割；如附表一編號2所示土
    地，被告林春廷於72年間曾以20萬元向兩造父親林水木購買
    其中約20坪之持分，此部分應先分配予被告林春廷後，再行
    依兩造應繼分比例分割；另原告所申領被繼承人之喪葬補助
    費應給付被告林春廷45,800元，被告林春廷主張抵銷本院10
　　4年度訴字第275號和解筆錄所載原告對被告林春廷之35,000
    元債權後，原告尚應給付被告林春廷10,800元等語。
三、本院得心證之理由：
（一）按遺產繼承人，除配偶外，依直系血親卑親屬、父母、兄
      弟姊妹及祖父母順序定之；又前條所定第一順序之繼承人
　　　，以親等近者為先；民法第1138條所定第一順序之繼承人
　　　，有於繼承開始前死亡或喪失繼承權者，由其直系血親卑
      親屬代位繼承其應繼分；同一順序之繼承人有數人時，按
      人數平均繼承。但法律另有規定者，不在此限；配偶有相
      互繼承遺產之權，其與民法第1138條所定第一順序之繼承
      人同為繼承時，其應繼分與他繼承人平均，民法第1138條
　　　、第1139條、第1140條、第1141條、第1144條第1款分別
      定有明文。次按繼承人有數人時，在分割遺產前，各繼承
      人對於遺產全部為公同共有；繼承人得隨時請求分割遺產
　　　，但法律另有規定或契約另有訂定者，不在此限，此為民
      法第1151條、第1164條所明定。又共有物之分割，依共有
      人協議之方法行之。分割之方法不能協議決定，或於協議
      決定後因消滅時效完成經共有人拒絕履行者，法院得因任
      何共有人之請求，命為下列之分配：㈠以原物分配於各共
      有人。但各共有人均受原物之分配顯有困難者，得將原物
      分配於部分共有人。㈡原物分配顯有困難時，得變賣共有
      物，以價金分配於各共有人；或以原物之一部分分配於各
      共有人，他部分變賣，以價金分配於各共有人。以原物為
      分配時，如共有人中有未受分配，或不能按其應有部分受
      分配者，得以金錢補償之。以原物為分配時，因共有人之
      利益或其他必要情形，得就共有物之一部分仍維持共有，
      民法第824條第1項至4項分別定有明文。再者，公同共有
      物分割之方法，除法律另有規定外，應準用關於共有物分
      割之規定，民法第830條第2項亦定有明文。再按繼承人將
      公同共有之遺產，變更為分別共有，係使原公同共有關係
      消滅，另創設繼承人各按應有部分對遺產有所有權之新共
      有關係，其性質應仍屬分割遺產方法之一（最高法院82年
      度台上字第748號判決意旨參照）。
（二）原告主張被繼承人林唐欝於104年2月2日死亡，遺有如附
      表一編號1至10所示遺產，其中編號10所示門牌號碼嘉義
      縣○○鄉○○村00號之未辦理保存登記建物，原告及被告林春
      廷於開庭時均表示已拆除部份，而本院104年度訴字第275
      號和解筆錄亦載明該屋已毀損不堪使用等情，業經本院依
      職權調閱上開民事卷宗查核屬實，故如附表一編號10所示
      未保存登記建物，不列入本件被繼承人遺產範圍內
　　　；又被繼承人之配偶林水木於93年5月27日死亡，無繼承
      權，兩造均為被繼承人繼承人，應繼分比例如附表二所示
      等情，業據其提出土地登記第一類謄本、繼承系統表、除
      戶謄本、戶籍謄本、存款餘額證明書、財政部南區國稅局
      遺產稅免稅證明書影本等件為證（見本院卷第15至61頁、
      第85至97頁），而被告林春廷雖到庭為前開爭執，惟對按
      兩造應繼分比例分割之分割方法亦無意見，其餘被告張林
      綉蘭、鄭林牡丹、陳林綉惠、林春謀則經合法通知，均未
      到場爭執，亦未提出書狀作陳述，自堪信原告之上開主張
      為真實。因此，原告訴請分割被繼承人遺產，即係以原告
      起訴狀之送達，向被告表示終止上開遺產之公同共有關係
　　　，而兩造均為被繼承人之遺產繼承人，從而，兩造就被繼
      承人林唐欝如附表一所示遺產之現有應繼分比例，應為如
      附表二所示。
（三）查本件被繼承人林唐欝並無以遺囑限定如附表一編號1至9
      所示遺產不得分割，兩造間亦無不能分割之約定。是原告
      本於繼承人之地位，請求裁判分割被繼承人林唐欝所遺如
      附表一編號1至9所示之遺產，核屬有據，依法自應准許。
      又法院為裁判分割前，應審酌當事人之聲明、應有部分之
      比例與實際是否相當、共有物之客觀情狀、性質、價格與
      經濟價值、各共有人間之經濟利益及主觀因素與使用現狀
　　　、利害關係等為適當分配，並維持全體共有人之公平為綜
      合判斷。查被繼承人遺留如附表一編號1至8所示土地使用
      分區為一般農業區及鄉村區，使用地類別則分別為養殖用
      地、乙種建築用地及交通用地及各土地面積、權利範圍等
      情，有前述土地登記謄本附卷可憑；本院考量原告所提如
      附表一「分割方法」欄所示分割方案，係按兩造應繼分比
      例原物分割為分別共有，符合遺產之利用與共有人之全體
      利益，故本院審酌該土地之前述各情及本件被繼承人僅有
      如附表一編號9所示之存款而未有任何債務，並權衡兩造
      利益，及參考雙方應繼分比例等情形，原告訴請將被繼承
      人林唐欝所遺之遺產，按如附表一「分割方法」欄所示之
      方法為分割，為有理由，爰判決如主文第一項所示。
（四）至被告林春廷辯稱如附表一編號2所示土地，其於72年間
      曾以20萬元向兩造父親林水木購買其中約20坪之持分，此
      部分應先分配予被告林春廷後，再行依兩造應繼分比例分
      割乙情，雖提出立約書影本為證（見本院卷第211頁），
      惟該立約書並未有上開記載，故其所辯，尚難採信；又被
      告林春廷辯稱被告鄭林牡丹交予原告之被繼承人喪葬補助
      費應給付被告林春廷45,800元，被告林春廷主張抵銷本院
      104年度訴字第275號和解筆錄所載被告林春廷對原告之35
　　  ,000元債務後，原告尚應給付被告林春廷10,800元等節，
      查原告曾於本件被繼承人死亡時，就被繼承人生前、身後
      所花費用，諸如扶養費、老人年金、喪葬費等，以本件被
      告林春廷、林春謀為被告，提起返還不當得利之訴訟，嗣
      達成被告林春廷願給付原告35,000元之和解內容，有上開
      和解筆錄在卷足證（見本院卷第209頁），並經本院依職
      權調閱上開民事卷宗查核無訛，而被告林春廷所辯被告鄭
      林牡丹交予原告之被繼承人喪葬補助費部分，固不在上開
      和解範圍內，惟喪葬補助費，無論係農保、公保或勞保喪
      葬補助費，均係被繼承人死亡後所發生，非屬遺產範圍甚
      明，故被告林春廷所辯上情縱或屬實，亦係其是否得另訴
      主張其權利之問題，核非本件分割遺產事件應予審酌之事
      項，併予敘明。
四、另因共有物分割、經界或其他性質上類似之事件涉訟，由敗
    訴當事人負擔訴訟費用顯失公平者，法院得酌量情形，命勝
    訴之當事人負擔其一部，民事訴訟法第80條之1定有明文，
    並為家事事件法第51條規定所準用。本件分割遺產之訴，係
    固有必要共同訴訟，兩造間本可互換地位，原告起訴雖於法
    有據，然兩造既因本件遺產分割而均蒙其利，如僅由敗訴之
    被告負擔訴訟費用顯失公平，爰命勝訴之原告亦為訴訟費用
    之負擔，兩造分擔比例則按附表二所示應繼分之比例負擔訴
    訟費用，較為公允，爰判決如主文第二項所示。
五、結論：原告之訴為有理由，依家事事件法第51條，民事訴訟
    法第385條第1項前段、第80條之1、第85條第1項但書，判決
    如主文。

中　　華　　民　　國　　110 　年　　8 　　月　　16　　日
                      家事庭  法　官　黃仁勇
以上正本係照原本作成。
如對本判決上訴，須於判決送達後20日之不變期間內，向本院提
出上訴狀。如委任律師提起上訴者，應一併繳納上訴審裁判費。
中　　華　　民　　國　　110 　年　　8 　　月　　16　　日
                              書記官  黃郁萍

附表一：被繼承人林唐欝之遺產
編號 種類 遺產項目 國稅局核定價額/金額(新臺幣:元) 分割方法  1 土地 嘉義縣○○鄉○○○段○○○段000地號（面積 ：4,310平方公尺，權利範圍：3分之2） 1,293,000 由兩造依附表二所示應繼分比例分割為分別共有  2 土地 嘉義縣○○鄉○○段00○0地號（面積：12,888平方公尺，權利範圍：1 5分之1） 1,202,880 同上  3 土地 嘉義縣○○鄉○○段00○0地號（面積：82平方公尺，權利範圍：15分之1） 7,653 同上  4 土地 嘉義縣○○鄉○○段00○0地號（面積：116平方公尺，權利範圍：15分之1） 10,826 同上  5 土地 嘉義縣○○鄉○○段00○0地號（面積：16平方公尺，權利範圍：15分之1） 1,493 同上  6 土地 嘉義縣○○鄉○○段00○0地號（面積：272平方公尺，權利範圍：15分之1） 25,386 同上  7 土地 嘉義縣○○鄉○○段00○0地號（面積：586平方公尺，權利範圍：15分之1） 54,693 同上  8 土地 嘉義縣○○鄉○○段00○0地號（面積：82平方公尺，權利範圍：15分之1） 7,653 同上  9 存款 嘉義縣○○鄉○○○○號：000000000） 81,343 詳下述 10  房屋 門牌號碼：嘉義縣○○鄉○○村00號（未辦保存登記建物） 3,300 不列入本件被繼承人遺產範圍內 上開編號9之存款81,343元，由被告張林綉蘭分得13,558元，原告及被告鄭林牡丹、陳林綉惠、林春廷、林春謀各分得13,557元（因依兩造應繼分比例計算無法整除，故個位尾數部分略予調整計算）。     
附表二：
編號 繼承人 應繼分暨訴訟費用負擔比例  1 林春抱 6分之1  2 張林綉蘭 6分之1  3 鄭林牡丹 6分之1  4 陳林綉惠 6分之1  5 林春廷 6分之1  6 林春謀 6分之1